【裁判字號】    94,訴,1454
【裁判日期】    950719
【裁判案由】    妨害性自主
【裁判全文】
臺灣板橋地方法院刑事判決              94年度訴字第1454號
公  訴  人  臺灣板橋地方法院檢察署檢察官
被      告  甲○○
選任辯護人  張建鳴律師
            楊永成律師
上列被告因妨害性自主案件，經檢察官提起公訴（94年度偵字第
7062號），本院判決如后：
    主  文
甲○○對於女子以強暴而為猥褻之行為，處有期徒刑壹年陸月，
緩刑伍年。
    事  實
一、甲○○於民國94年4 月19日19時20分許，在臺北縣新莊市○
    ○路附近因與友人飲酒致醉，行為時係精神耗弱之人，於同
    日21時30分許，甲○○在臺北縣新莊市○○路56號對面，見
    代號00000000號成年女子（真實姓名、年籍、住所等資料詳
    卷，下稱為Ａ女）將所騎乘之機車停於路旁，騎坐機車前座
    正以行動電話與友人通話之際，甲○○竟萌強制猥褻之犯意
    ，跨坐至Ａ女所騎坐之機車後座，先強行以雙手環抱住Ａ女
    之腰部，復以手強行撫摸Ａ女之胸部，再以下體抵住Ａ女之
    臀部為抽動之動作，以此強暴方式對Ａ女為猥褻行為得逞，
    嗣Ａ女反抗掙脫後跳下機車，嗣甲○○欲離去之際，為路人
    發現攔住制伏並報警，警方趕至現場查獲甲○○。
二、案經Ａ女訴由臺北縣政府警察局新莊分局報請臺灣板橋地方
    法院檢察署檢察官偵查起訴。
    理  由                                                                
一、訊據被告甲○○固不諱其於前揭時間飲酒致醉等情，惟矢口
    否認有何強制猥褻之犯行，辯稱：伊只記得當天與同事在喝
    酒，之後發生什麼事情，伊都不知道云云；經查，上揭被告
    對Ａ女強制猥褻之事實，業據證人即被害人Ａ女於本院審理
    時具結證稱：伊當時坐在機車上講電話，突然覺得伊的機車
    往下沉，有人坐在伊的機車後座，從後方抱住伊，伊回頭看
    一下，不是伊認識的人，伊就開始尖叫，因為被告是整個抱
    住伊的腹部，就在伊的胸部上下游移，伊就開始掙脫，在掙
    扎的時候，被告有用下體頂住伊之屁股做出抽動的動作，被
    告的力氣很大，伊有聞到酒味，伊覺得被告對伊上下其手，
    後來伊就掙脫從機車下來，被告仍然繼續坐在機車上，之後
    伊第一次問被告為何要抱伊，被告回答伊說他以為伊是他老
    婆，伊覺得很生氣，伊又問了一次，被告回答說伊可以去告
    他，當時沒有路人幫忙，後來被告下機車準備要走，結果有
    路人停下汽車問伊怎麼了，問伊是不是被告欺負伊，並且幫
    伊攔下被告，因為被告準備要離開，被告被路人攔下來，路
    人與被告發生扭打，另一個路人幫伊報警，該路人報完警就
    走了，之後警察就來了，把伊等全部帶到警局作筆錄等語綦
    詳（見本院95年7 月5 日審判筆錄），此外並有酒精濃度測
    試表二份附卷可憑（見偵查卷第17頁至第18頁），而證人Ａ
    女與被告素不相識，應無攀誣被告之理，其所為前揭證詞，
    尚堪採信。依證人Ａ女之上開證詞，被告於案發當時遭Ａ女
    質問何以為猥褻行為時，被告尚能針對Ａ女之質問，回稱其
    誤以為Ａ女為其配偶及Ａ女可以提起訴訟等語，足徵被告於
    案發當時對Ａ女所為強制猥褻之犯罪事實有所認識，矧被告
    亦於警詢時供述：伊於19日19時20分在公園路發生地點斜對
    面蚵仔麵線吃麵喝酒，喝完酒後，伊出門時看見代號000000
    00女子停車打電話，伊感覺她有危險，伊就走過去，被害人
    就喊救命，伊不知道就被一群人毆打，就被帶回派出所云云
    （見偵查卷第7 頁），復於偵查時供稱：當時伊喝醉了，伊
    誤認被害女子是伊太太云云（見偵查卷第21頁），倘被告對
    其所為犯罪事實全無認識，豈能在警詢、偵查時為攸關上開
    犯罪事實之供述，被告所辯稱：伊對案發當時之情形均不清
    楚云云，無非事後避就之詞，無足採信。至被告雖聲請傳喚
    證人即新莊分局中港派出所義工乙○○，以證明被告之妻於
    派出所聽聞乙○○述及案情，被告之妻再告知被告，被告方
    於偵查時為上開之供述等情，惟證人乙○○到庭證稱：伊並
    沒有對被告太太講案發的經過，伊只說被告喝醉酒，被人家
    打，應該帶去看醫生看等語（見本院95年7 月5 日審判筆錄
    第9 頁），則證人乙○○之上開證述，尚不能為被告有利之
    證明。是本件事證明確，被告犯行洵堪認定，應予依法論處
    。
二、核被告甲○○所為，係犯刑法第224 條之強制猥褻罪。復按
    刑法上之心神喪失與精神耗弱，應依行為時精神障礙程度之
    強弱而定，如行為時之精神，對於外界事務全然缺乏知覺理
    會及判斷作用，而無自由決定意思之能力者，為心神喪失，
    如此項能力並非完全喪失，僅較普通人之平均程度顯然減退
    者，則為精神耗弱；精神是否耗弱，乃屬醫學上精神病科之
    專門學問，應由專門精神病醫學研究之人予以診察鑑定，方
    足斷定，最高法院26年渝上字第237 號、47年台上字第1253
    號判例參照。查本件被告於案發當日19時20分許，即與其朋
    友一起喝酒等情，已據被告於警詢時供承在卷（見偵查卷第
    7 頁），而被告對Ａ女為上開強制猥褻行為時，身上確有酒
    味乙節，亦據證人Ａ女到庭證述屬實（見本院95年7 月5 日
    審判筆錄第3 頁），參以被告為警查獲當日在警局吐氣所含
    酒精濃度每公升高達1.01毫克，此有酒精濃度測試表在卷可
    憑（見偵查卷第17頁），顯見被告於案發當時確有飲酒致醉
    之情形，而本院復將被告送請臺北市立聯合醫院松德院區鑑
    定被告行為時之精神狀況，鑑定結果認綜合被告之過去生活
    史、疾病史、身體檢查、精神狀態檢查、腦波檢查及心理評
    估結果，被告係一「酒精濫用」個案，被告自工作後開始大
    量飲酒，曾多次因酒後駕車被臨檢，甚至曾出現車禍，亦因
    飲酒行為而致家庭與社會功能遭受影響，已符合「酒精濫用
    」之臨床診斷，被告於犯行前確有飲酒，而被告涉及猥褻行
    為係於一開放、非隱蔽之場所（馬路旁），而易於為他人所
    發現或攔阻，且見旁人前來時亦未逃逸，除衝動性與行為控
    制不佳外，亦可見其對一己行為違法性辨識及行為可預知後
    果之辨識顯有障礙，其行為當時對於外界事務之知覺理會與
    判斷作用以及自由決定意思之能力有顯著減退之情形，故本
    次鑑定認為被告犯行時精神狀態應有精神耗弱之情形，此有
    臺北市立聯合醫院94年10月27日北市醫松字第09432957100
    號函附精神鑑定報告書一份附於本院卷可憑，況依前揭判例
    意旨，被告是否心神喪失或精神耗弱，自應由專門精神病醫
    學研究之人予以診察鑑定，而本院將被告送請精神鑑定之醫
    院即臺北市立聯合醫院松德院區（即原臺北市立療養院），
    係國內精神科方面素有公信力之專科醫院，且觀諸該院所為
    前揭被告精神狀況鑑定書，已詳載鑑定之資料來源、被告個
    人生活史及疾病史，及鑑定時之身體檢查、精神狀態、心理
    評估等項，再據以記載鑑定結果，則該份精神狀況鑑定書既
    詳載鑑定之經過及其結果，自符合刑事訴訟法第206 條第1
    項所定之法定程式，公訴人認該鑑定報告違背法定程式而不
    具有證據能力，顯有誤會，從而，堪信被告於本件行為時有
    精神耗弱之情形，遍觀全案卷，亦無證據證明被告於案發前
    飲酒之初即有犯罪之意圖，爰依95年7 月1 日修正條文施行
    前刑法第19條第2 項之規定減輕其刑（適用95年7 月1 日修
    正條文施行前刑法第19條之理由詳如後述）。爰審酌被告正
    值青壯，本可期其自愛自重，奮發有為，詎為滿足私慾，欺
    凌被害人，恣意為強制猥褻犯行，物化女性身體為洩慾之工
    具，漠視他人尊嚴及權益，應予非難，兼衡其素行、犯罪所
    用手段、所生實害，且與被害人已達成和解（此經被害人Ａ
    女到庭陳明在卷，並有和解書影本一份在卷可憑）等一切情
    狀，量處如主文所示之刑，資為懲儆。末查，被告未曾受有
    期徒刑以上刑之宣告，有臺灣高等法院被告前案紀錄表一件
    附卷可按，被告經此教訓自應知所警惕，應無再犯之虞，是
    所宣告之刑，本院認以暫不執行為適當，併依95年7 月1 日
    修正條文施行後刑法第74條第1 項第1 款之規定予以宣告緩
    刑五年（適用新修正刑法第74條之理由詳如後述），以勵自
    新。
三、按犯刑法第224 條之罪者，於裁判前應經鑑定有無施以治療
    之必要，有施以治療之必要者，得令入相當處所施以治療，
    95年7 月1 日修正條文施行前刑法第91條之1 第1 項定有明
    文（本件適用95年7 月1 日修正條文施行前刑法第91條之1
    之理由詳如後述）。查本件被告甲○○因涉犯妨害性自主案
    件，經本院於裁判前函請臺北市立聯合醫院對被告施以精神
    鑑定，據該院精神鑑定報告書略以「本次鑑定評估，王員無
    『性偏好異常』、『衝動控制疾患』之情形；一般智能表現
    、思考言語、認知功能與情緒表現均無明顯障礙，亦否認曾
    有幻覺或情緒異常起伏波動之經驗，而王員本次性侵害行為
    ，並無明顯『認知扭曲』、『性偏好異常』或『衝動控制異
    常』等情形，亦非出於精神病症狀、明顯之躁症與鬱症等情
    緒症狀或其他相類似之精神障礙，因此本次鑑定認為，王員
    並無接受精神科治療之必要」等語，有臺北市立聯合醫院94
    年10月27日北市醫松字第09432957100 號鑑定報告書在卷可
    憑，難認被告精神上有強烈性犯罪之症候，並參酌被告以往
    並未有何妨害性自主之犯罪前科（此有臺灣高等法院被告前
    案紀錄表附卷可稽），且又無積極證據足證被告確有強烈性
    犯罪之心理傾向或變態意念，因認被告尚無諭知施以治療保
    安處分之必要，即不另為施以治療處分之諭知，併此敘明。
四、次按法律變更之比較適用，比較時應就罪刑有關之共犯、未
    遂犯、想像競合犯、牽連犯、連續犯、結合犯，以及累犯加
    重、自首減輕暨其他法定加減（如身分加減）與加減例等一
    切情形，綜其全部罪刑之結果而為比較；且就比較之結果，
    須為整體之適用，不能割裂分別適用各該有利於行為人之法
    律，此即法律變更之比較適用所應遵守之「罪刑綜合比較原
    則」及「擇用整體性原則」（參照最高法院24年上字第4634
    號判例、同院27年上字第2615號判例，及最高法院95年第八
    次刑事庭會議決議）。刑法第19條、第74條、第91條之1 業
    經修正，修正條文於94年2 月2 日經總統公布，並自95 年7
    月1 日起施行，其中刑法第19條除將原第1 項「心神喪失」
    人之行為及第2 項「精神耗弱」人之行為，等同無責任能力
    與限制責任能力之內涵，改採以生理原因之缺陷與心理結果
    之辨識為基準，明確界定精神障礙或其他心智缺陷之判斷標
    準，並於第3 項增訂「前二項規定，於故意或過失自行招致
    者，不適用之」，亦即將「原因自由行為」予以明文化，而
    不適用因精神障礙減免刑責之規定，至最高法院28年上字第
    3816號判例意旨謂「被告於尚未飲酒之先，即已具有犯罪之
    故意，其所以飲酒至醉，實欲憑藉酒力以增加其犯罪之勇氣
    者，固不問其犯罪時之精神狀態如何，均應依法處罰，假使
    被告於飲酒之初，並無犯罪之意圖，祇因偶然飲酒至醉，以
    致心神喪失，或精神耗弱而陷於犯罪，即難謂其心神喪失行
    為仍應予以處罰，或雖係精神耗弱亦不得減輕其刑。」，係
    對修正前刑法第19條第1 項、第2 項之適用所為之解釋，惟
    修正後刑法增訂第19條第3 項所規定原因自由行為，對結果
    行為之違法認識，不侷限於故意，而包括有犯罪預見之過失
    在內之情形，本件被告飲酒致醉而為前揭強制猥褻之行為，
    經比較新舊法之結果，自以修正前刑法第19條第2 項之規定
    較有利於被告；又刑法第91條之1 第1 項之強制治療規定，
    由刑前治療修正為刑後治療，惟強制治療係屬拘束人身自由
    之保安處分，相互對照新修正刑法第1 條、第2 條第1 項、
    第2 項之規定，應有95年7 月1 日修正條文施行後刑法第2
    條第1 項從舊從輕原則之適用，故亦應於裁判前鑑定有無施
    以治療之必要，藉以與刑後之鑑定、評估結果比較何者較有
    利於行為人（最高法院95年第八次刑事庭會議決議可資參照
    ），本件被告經本院於裁判前經送臺北市立聯合醫院鑑定後
    ，本院業已認定無施以治療之必要，從而自以修正前刑法第
    91條之1 之規定較有利於被告，是以本件經綜合觀察全部罪
    刑比較之結果，依修正後刑法第2 條第1 項前段規定，應適
    用行為時法即修正前刑法第19條第2 項、第91條之1 之規定
    ；至於刑法第74條緩刑規定亦經修正，惟緩刑規定，並非關
    於行為可罰性之法律規範，而係屬刑之宣告規範，無修正後
    刑法第2 條第1 項之適用，其適用關係必須是以案件在裁判
    時為準，並非以行為時為準，是以本件被告犯罪固在前揭刑
    法修正條文施行前，惟本件裁判時係於刑法修正條文施行後
    ，自應適用修正條文施行後之刑法第74條規定（參照最高法
    院95年第八次刑事庭會議決議），雖本件關於緩刑之宣告適
    用修正條文施行後刑法第74條之規定，關於被告責任能力及
    強制治療之部分，則適用修正條文施行前刑法第19條第2 項
    、第91條之1 之規定，惟本件緩刑之宣告，既無刑法第2 條
    第1 項之適用，而未涉及法律變更之比較適用，本件之法律
    適用並無悖於前揭判例意旨所揭示之「罪刑綜合比較原則」
    及「擇用整體性原則」，併此敘明。
據上論斷，應依刑事訴訟法第299 條第1 項前段，95年7 月1 日
修正條文施行後刑法第2 條第1 項前段、第224 條、第74條第1
項第1 款，95年7 月1 日修正條文施行前刑法第19條第2 項，判
決如主文。
本案經檢察官王聖涵到庭執行職務

中    華    民    國    95    年    7     月    19    日
                  刑事第十五庭  審判長法  官  林 海 祥
                  
                                      法  官  朱 敏 賢

                                      法  官  汪 怡 君
以上正本證明與原本無異
如不服本判決應於送達後10日內向本院提出上訴狀
                                      書記官  陳 映 孜
中    華    民    國    95    年    7     月    19    日
附錄本案論罪科刑法條全文：
中華民國刑法第224條
（強制猥褻罪）
對於男女以強暴、脅迫、恐嚇、催眠術或其他違反其意願之方法
，而為猥褻之行為者，處 6 月以上 5 年以下有期徒刑。

司法院資訊處製作；財團法人民間司法改革基金會備份。
